臺灣雲林地方法院刑事判決
110年度易字第699號
公  訴  人  臺灣雲林地方檢察署檢察官
被      告  陳俊碩



上列被告因妨害名譽案件，經檢察官提起公訴（110年度偵字第8
233號），本院判決如下：
    主  文
陳俊碩犯公然侮辱罪，處拘役捌日，如易科罰金，以新臺幣壹仟
元折算壹日。
    事  實
一、陳俊碩患有妄想症，致其辨識行為違法或依其辨識而為行為
    之能力，有顯著降低之情形，於民國110年8月10日下午7時4
    5分許，竟基於公然侮辱之犯意，在不特定人或多數人得以
    共見共聞之雲林縣○○市○○路000號劉昭呈住處騎樓處，對劉
    昭呈辱以「大胖子懶叫(臺語)」、「瘋子」、「犯罪集團」
    、「殺人集團共犯」、「跟殺人犯、殺人集團勾結」、「無
    業遊民」等語，足以貶損劉昭呈名譽及社會評價。
    理  由
壹、程序方面
    本判決所引用被告陳俊碩以外之人於審判外之陳述，檢察官
    、被告於審判中均表示同意作為證據，且迄本院言詞辯論終
    結前，就該等證據之證據能力，皆未聲明異議(本院卷第33
    頁、第305頁、第320頁至第322頁），本院審酌上開供述證
    據資料製作時之情況，並無不當取供或證明力明顯過低之瑕
    疵，以之作為證據應屬適當，依刑事訴訟法第159條之5規定
    ，認均具有證據能力。
貳、實體方面
一、認定犯罪事實所憑之證據及理由
    訊據被告固不否認於上開時間、地點對告訴人劉昭呈為上開
    言詞之事實，惟矢口否認有何起訴書所指妨害名譽犯行，辯
    稱：我是陳述事實云云(本院卷第32頁)。經查：
　㈠被告於上開時間、地點，對告訴人指稱上開言詞，經告訴人
    於警詢、偵訊證述在案(偵卷第13頁至第15頁)，且有本院勘
    驗案發時影像筆錄1份在卷可參(本院卷第305頁至第315頁)
    ，且為被告所不爭執(本院卷第29頁、第31頁、第32頁)，此
    部分事實，首堪認定。
　㈡刑法第309條第1項所稱之「侮辱」，係以使人難堪為目的，
    以言語、文字、圖畫或動作，表示不屑輕蔑或攻擊之意思，
    足以對於個人在社會上所保持之人格及地位，達貶損其評價
    之程度而言。又同條項所稱之「公然」，係指不特定多數人
    或多數人得以共見共聞之狀態，並不以實際上已共見或共聞
    為必要，衹須侮辱行為足使不特定人或多數人得以共見共聞
    ，即行成立（司法院院字第2033號解釋意旨參照）。本案被
    告用以指稱告訴人之「大胖子懶叫」，「大胖子」(臺語音
    大箍呆)，乃嘲笑他人身材臃腫肥胖、反應遲鈍，具有輕侮
    、鄙視、嘲弄之意，「懶叫」(即起訴書記載之「卵鳥」臺
    語)則為男性生殖器，依一般社會通念，亦有輕蔑、嘲諷、
    鄙視之意涵；「瘋子」意指患有精神疾病之人；「犯罪集團
    」、「殺人集團共犯」、「跟殺人犯、殺人集團勾結」等，
    未具體描述告訴人有何犯罪、殺人之事實，而係抽象謾罵告
    訴人為犯罪者、危害他人生命人，在社會通念上有指摘對方
    為殘惡、凶暴之人之貶意，具有負面之意涵；「無業遊民」
    乃指沒有固定工作，四處遊蕩之人，亦屬對人侮蔑之用詞。
    上開詞彙均足貶損他人之人格評價，且使他人在精神及心理
    上感受到難堪或不快，自屬侮辱無疑。且告訴人於審判時證
    稱：我不是犯罪集團，我有工作不是無業遊民，我不是殺人
    集團，被告說我跟殺人集團勾結，很侮辱，被告講的都不是
    真的事，沒有根據也沒有證據等語(本院卷第315頁至第319
    頁)，足證被告確實為無端對告訴人謾罵，被告空言辯稱其
    指涉告訴人之上開言詞為事實云云，自無可採。再被告在騎
    樓處對告訴人辱以上開言詞，該地點面臨馬路，有本院勘驗
    筆錄在卷可稽(本院卷第305頁)，告訴人於偵查中亦證稱該
    地點是人來人往大家都會停機車的地方，案發當天其與被告
    對話時有路人也有鄰居等語確實(偵卷第48頁)，是被告所為
    足使不特定人或多數人得以共見共聞，該當公然之要件。
　㈢綜上所述，被告所辯屬卸責之詞，不足採信。本案事證明確
    ，被告犯行堪以認定，應依法論科。
二、論罪科刑之理由
  ㈠是核被告所為，係犯刑法第309條第1項之公然侮辱罪。被告
    於密切接續時間、在同一地點對告訴人辱以上開言詞，各行
    為之獨立性薄弱，依一般社會健全觀念，在時間差距上，難
    以強行分開，各應視為數個舉動之接續施行，合為包括之一
    行為予以評價，論以接續犯之一罪。起訴書雖未記載被告亦
    有對告訴人辱以「殺人集團共犯」、「跟殺人集團勾結」部
    分，因與起訴部分有接續犯之實質上一罪關係，為起訴效力
    所及，本院應併予審究。
  ㈡被告於行為當時有刑法第19條第2項減輕其刑之事由：
　⒈行為時因精神障礙或其他心智缺陷，致不能辨識其行為違法
    或欠缺依其辨識而行為之能力者，不罰。行為時因前項之原
    因，致其辨識行為違法或依其辨識而行為之能力，顯著減低
    者，得減輕其刑，刑法第19條第1項、第2項定有明文。
　⒉經本院囑託長庚醫療財團法人嘉義長庚紀念醫院鑑定被告行
    為時之精神狀態，結果略為：「心理測驗檢查方面，陳員(
    即被告)接受女性心理師評估，魏氏成人智力量表第四版WAI
    S-IV測驗結果，其語言理解114分，知覺推理94分，工作記
    憶105分，處理速度91分，全量表智商102分。陳員的語文理
    解能力可達中上程度，為其相對表現較佳的能力，其餘認知
    功能大多落在中等程度，符合妄想傾向的智能表現，總智能
    102分，屬於中等的智能程度。…其做事有適當的組織及計畫
    ，但效率略下降，自我功能不佳，有嚴重的焦慮及明顯的情
    緒困擾，自發性與適應性明顯不佳，衝動控制不良，在人際
    關係的形成與維持上有困難，顯得被動及有依賴的需求，現
    實感也受影響。…顯示其短期記憶能力較一般人的平均差，
    短期記憶能力表現不佳，無法排除其因嚴重的焦慮狀態而影
    響其能力的表現。…綜觀上述，陳員智力中等，擔任公務人
    員退休，繼承豐厚家產，原本個性理性溫和，過去無前科，
    無語言或肢體暴力傾向，其13年來與隔壁鄰居(即被害人)相
    處不睦，12年前罹有心臟衰竭，4年前娶媳後身體頻出狀況
    。陳員可能因年齡及身體因素，大腦功能略為退化，造成其
    環境適應性不佳，衝動控制不良，在人際關係的形成與維持
    上有困難，近年來加上照顧失智症妻子的壓力，有嚴重的焦
    慮及明顯的情緒困擾。陳員傾向以『投射作用』做為心理防衛
    ，即將生活中之挫折歸因於他人因素，而產生系統性的妄想
    症狀，認為身體不適皆為他人造成，媳婦、親家要奪他的財
    產，與鄰居等人串通要來害死他，精神科診斷屬『妄想症』，
    因而言語攻擊被害人而犯下本案。推測其於本案犯罪行為時
    ，已因前揭精神障【礙】及心智缺陷，致其辨識行為違法之
    能力，及依其辨識而行為之能力，較常人顯著減低。」
　⒊本院審酌該鑑定機關既已考量被告之個人生活史、病史及精
    神狀態檢查與心理衡鑑結果而作綜合研判，是上開鑑定結果
    應具有相當之論據，應屬可採。又被告自陳自99年開始就診
    服用治療焦慮相關藥物，且長期前往精神科就診，就診時曾
    表示：「慈濟看診，但覺得開的藥是假的，不吃」、「懷疑
    媳婦要下毒害他」、「被下毒在茶壺裡面，腎臟壞掉了」等
    語，有國立臺灣大學醫學院附設醫院雲林分院111年1月12日
    函暨所附病歷資料1份在卷可參(本院卷第63頁至第249頁)；
    參以被告警詢、偵訊、審判中一再指稱告訴人一家與下毒殺
    人集團李素諒(為被告媳婦之母親，即被告親家母)勾結等語
    ，然而告訴人證稱：我根本不認識李素諒等語明確(本院卷
    第317頁)，足見被告言語明顯脫離現實。綜合前情，堪認被
    告為本案犯行時，確因患有妄想症，致其辨識行為違法或依
    其辨識而行為之能力，有顯著減低之情形，然尚未達到無法
    辨識行為違法或依其辨識而行為之程度，爰依刑法第19條第
    2項規定，減輕其刑。
  ㈢爰審酌被告率爾以上開言詞侮辱告訴人，貶損告訴人之人格
    名譽，使告訴人感受不堪，所為不該。另考量被告犯後未能
    面對己過，迄今未賠償告訴人所受損害，與被告犯罪動機、
    目的、手段等情節，以及告訴人於審判中表示之意見；再參
    以被告前無經法院判決科刑之前科，有臺灣高等法院被告前
    案紀錄表1份在卷可查，與被告自陳三專肄業，育有2名子女
    ，目前與太太依賴退休金生活等一切情狀(本院卷第323頁、
    第324頁)，量處如主文所示之刑，並諭知易科罰金之折算標
    準。
  ㈣有刑法第19條第2項及同法第20條之原因，其情狀足認有再犯
    或有危害公共安全之虞時，於刑之執行完畢或赦免後，令入
    相當處所，施以監護，刑法第87條第2項前段定有明文。查
    被告因精神障礙致其辨識行為違法或依其辨識而行為之能力
    有顯著降低，而有刑法第19條第2項之原因，雖如前述，惟
    依上開鑑定報告書鑑定結果，認為被告無令入相當處所施以
    監護之必要(本院卷第339頁)，又考量被告自陳目前仍有持
    續就醫，及本案情狀、被告無經法院判刑之前科紀錄等因素
    ，認被告目前並無令入相當處所施以監護之必要，附此敘明
    。
據上論斷，應依刑事訴訟法第299條第1項前段，判決如主文。
本案經檢察官李文潔提起公訴，檢察官黃立夫、林豐正到庭執行
職務。
中　　華　　民　　國　　111 　年　　7 　　月　　19　　日
                  刑事第一庭  法　官    黃麗竹
以上正本證明與原本無異。 
如不服本判決應於收受判決後20日內向本院提出上訴書狀，並應
敘述具體理由。其未敘述上訴理由者，應於上訴期間屆滿後20日
內向本院補提理由書(均須按他造當事人之人數附繕本)「切勿逕
送上級法院」。
告訴人或被害人如對本判決不服者，應具備理由請求檢察官上訴
，其上訴期間之計算係以檢察官收受判決正本之日期為準。
                              書記官   黃巧吟
中　　華　　民　　國　　111 　年　　7 　　月　　19　　日
附錄本案論罪科刑法條全文：
中華民國刑法第309條
公然侮辱人者，處拘役或9千元以下罰金。
以強暴犯前項之罪者，處1年以下有期徒刑、拘役或1萬5千元以
下罰金。